最高法院刑事判決　　　　　　　　　　　　　　　九十一年度台上字第四五六一號
　　上　訴　人　台灣高等法院檢察署檢察官
　　被　　　告　甲○○
　　選任辯護人　張香奚律師
右上訴人因被告違反水利法案件，不服台灣高等法院中華民國八十九年一月二十八日
第二審判決（八十八年度上訴字第四一二六號，起訴案號：台灣桃園地方法院檢察署
八十七年度偵字第九九三九號），提起上訴，本院判決如左：
    主  文
上訴駁回。
    理  由
本件原判決以公訴意旨略以：被告甲○○明知其所有，位於桃園縣中壢市○○段二地
號埔頂支渠二二Ａ保留池土地，經桃園縣政府公告編定為水利用地（溜地），非經主
管機關之許可，不得為編定用途以外之使用，竟於民國八十七年五月間某日起，擅自
整地傾倒廢土於上開土地上之池塘，毀損水利建造物，因認被告涉有水利法第九十一
條第一項之毀損蓄水建造物罪嫌云云。訊據被告固坦承於前開水池傾倒廢土之情不諱
，另該水池其中五千三百三十三‧九七平方公尺部分，確經人以廢土填平乙節，並經
第一審會同中壢地政事務所人員至現場勘測無訛，製有勘驗筆錄一份（一審卷第四十
七頁至第四十八頁）及土地複丈成果圖（一審卷第五十頁）二份在卷可憑。惟按水利
法第三條所稱蓄水，係指在地面上或地面下建造蓄水高度或深度超過三公尺以上壩堰
，構成水庫，其蓄水量超出二萬立方公尺而言，該法施行細則第九條定有明文。是以
為供蓄水目的所設置之建造物自須符合前揭要件，始得謂之為水利法第四十六條第一
項第三款所指之「蓄水建造物」。又所稱「壩」或「堰」，厥指在天然流動之水道中
，為截流以便蓄水而由人工所建造之攔水設施。經查，本件由台灣省石門農田水利會
事實上管領使用之「埔頂支渠編號二二Ａ」池塘，係在土地上以人工挖掘而成，於建
造之前，該處並無天然流動之水道存在，是以並未設有截流以便蓄水之攔水「壩」或
「堰」，從而該池塘即與水利法第四十六條第一項第三款所定「蓄水建造物」應有之
構造不符。次按，水利法第九十一條所定毀損水利建造物之成立，以行為人毀損者，
係同法第四十六條所定經主管機關核准之各項水利建造物為限。至水利法第四十六條
雖僅規定建造物之建造、改造應經主管機關之核准，惟建造或改造之目的係在於使用
或使之更適於使用，既須先經核准，無非使主管機關得於事前審查水利事業機構欲使
用之各項建造物是否符合該機構設立目的之需，是否有損及他人權益之虞，俾能適切
調和及平衡公、私利益。從而考諸該條文意旨，顯指水利事業機構所使用之水利建造
物須經主管機關核准，始得認係合法之建造物而受法律之保障。又「建造」僅為水利
事業機構取得需用水利建造物之來源之一，因之，若是將既存設施納為興辦水利事業
之用而充為水利建造物，則基於相同之法律理由，自仍應經主管機關之核准。茲查，
該池塘在日據時代即已存在，此據證人即石門農田水利會職員李哲熙於第一審調查時
述明（一審卷第三十八頁），因此，其建造固不受施行在後之水利法之規範而須經主
管機關之核准，惟該池塘既為私人所有之既存設施，依前開說明，石門農田水利會欲
將之納入管領使用自須得有主管機關之核准。依卷存桃園縣政府五十六年十二月二十
六日桃府地用字第五一七二五號公告（一審卷第六十九頁），主管機關狀似核准該水
利會將灌溉區內之所有既存含本案池塘納入管領使用，惟細繹公告內容，其核准仍附
有如下條件，即石門農田水利會須自公告日起三個月內與地主簽訂同意書，並依法辦
理徵購，若地主不簽訂同意書者，則由主辦單位逕依法辦理徵收。易言之，須石門農
田水利會依限與地主簽訂同意書並徵購或依法徵收後，始得合法利用私人所有之既存
池塘，非謂其得任意非法佔有使用之。第查，系爭池塘所坐落之土地仍屬「財團法人
桃園縣私立中壢育幼院」、徐火接等共一百十四人所共有，有土地登記簿謄本在卷可
憑，未經移轉登記予石門農田水利會名下，足徵該水利會迄今尚未依規定與地主簽訂
同意書並徵購或依法徵收，難謂主管機關所設之條件已然成就。職是，其使用即與未
經核准無異，非屬合法水利建造物，是以該水利會長期非法佔用他人之土地暨坐落其
上之池塘，自無受法律保護之餘地。綜上所述，本件遭被告填土之池塘既不具備「蓄
水建造物」之構造，尤有甚者，石門農田水利會將之納入管領又屬非法佔用之性質，
其非法使用並不符主管機關核准之意旨而難謂已得有核准。復就池塘如何形成，有無
經核准程序，其依何種程序為水利會所使用，向桃園縣政府及石門農田水利會查詢，
據石門農田水利會函覆池塘之成形，因事過境遷無法查明，至於核准程序，則引用前
揭桃園縣政府五十六年十二月二十六日桃府地用字第五一七二五號公告，餘則未置一
詞，有該水利會八十八年十二月十五日石農管字第六八四六號函附卷可參。由是，本
案池塘自未能認係水利法第四十六條所定之合法水利建造物，即便經被告填土後已減
損其蓄水功能，然揆諸前揭有關水利法第九十一條所定毀損水利建造物罪之說明，核
其所為尚與本罪之要件有間，要無從繩以本罪之責。此外復查無其他積極證據可證明
被告有如公訴人所指犯行，自屬不能證明被告犯罪。因而認為第一審諭知被告無罪之
判決，並無不合，予以維持，駁回檢察官在第二審之上訴，經核於法尚無違誤。檢察
官上訴意旨略稱：依卷附桃園縣政府五十六年十二月二十六日桃府地用字第五一七二
五號公告，主管機關已核准石門農田水利會將灌溉區內之所有既存含本案池塘納入管
領使用以達成石門水庫原定計畫之灌溉效益，是上揭池塘既與公眾灌溉用水有關，縱
屬私有土地範圍，亦不容非法毀損，被告已自認確有在該池塘傾倒廢土之事實，其涉
犯水利法第九十一條第一項毀損水利設備之罪行，至為顯然。原判決認「石門農田水
利會非法使用該池塘並不符主管機關核准之意旨，難謂已得核准，被告所為與上開違
反水利法第九十一條第一項之構成要件有間」，前後所為論斷不相符合，尤以率將該
五一七二五號公告中所載「與各該池塘所有權人簽訂同意書」、「依法辦理徵收」乙
節與「須經主管機關核准」乙事混為一談，憑空「細譯公告內容」，此部分有判決不
載理由及所載理由矛盾之違背法令。又該池塘之核准程序已有明確之依據，乃原判決
謂「本案池塘自未能認係水利法第四十六條所定之合法水利建造物，即便經被告填土
後已減損其蓄水功能，……要無從繩以本罪」，此項認定與卷證資料不符，亦有所載
理由矛盾之違背法令云云。惟查水利法第九十一條所規定毀損水利建造物之成立，以
行為人毀損者，係同法第四十六條所定經主管機關核准之各項水利建造物為限。而本
件中壢市○○段二號埔頂支渠二二Ａ保留池土地，雖經桃園縣政府編定為溜地，但與
水利法第四十六條第一項第三款所定「蓄水建造物」應有之構造不符；且依桃園縣政
府五十六年十二月二十六日桃府地用字第五一七二五號公告內容，石門農田水利會迄
未與地主簽訂納入管領使用同意書並徵購或依法徵收，其使用與未經核准無異，由是
本案池塘不能認係水利法第四十六條所定之合法水利建造物，即便經被告填土後已減
損其蓄水功能，亦與水利法第九十一條所定毀損水利建造物罪之要件有間，原判決已
說明其理由甚詳，所為論斷，並無不載理由或所載理由矛盾之情形。上訴意旨任憑己
見就原審採證認事之職權行使，指摘為違背法令，難認有理由，應予駁回。
據上論結，應依刑事訴訟法第三百九十六條第一項，判決如主文。
中      華      民      國    九十一    年      八      月     十五     日
                              最高法院刑事第八庭
                                  審判長法官  莊  登  照
                                        法官  洪  明  輝
                                        法官  黃  一  鑫
                                        法官  魏  新  和
                                        法官  林  秀  夫
      右正本證明與原本無異
                                              書  記  官
中      華      民      國    九十一    年      八      月     二十     日
